臺北高等行政法院判決　　　　　　　　　　　　　　　　九十年度訴字第二四四號
　　　　　　　　　　　　　　　.
　　原　　　告　高機能股份有限公司
　　代　表　人　甲○○
　　被　　　告　經濟部智慧財產局
　　代　表　人　陳明邦（局長）
　　訴訟代理人　乙○○
　　參　加　人　日商．日本水產股份有限公司
　　代　表　人　垣添直也董事.
　　訴訟代理人　林志剛律師（兼送達代收人）
　　　　　　　　楊憲祖律師
　　　　　　　　林金榮律師
右當事人間因商標評定事件，原告不服行政院中華民國八十九年六月五日台八十九訴
字第一六三一三號再訴願決定，提起行政訴訟。本院判決如左：
　　主  文
原告之訴駁回。
訴訟費用由原告負擔。
　　事  實
一、事實概要：
    緣原告於民國（以下同）八十五年三月十八日以「超力 OCT  及圖」商
    標，指定使用於商品及服務分類表第三十二類之礦泉水、運動飲料、沙士、黃精
    飲料、靈芝飲料、仙草汁、紫蘇飲料、胚芽飲料、枸杞飲料、羅漢果飲料、冬蟲
    夏草飲料、人參飲料、青草飲料、刺五加飲料、碳酸飲料商品，向被告機關申請
    註冊，經該局准列為註冊第七五○四三二號商標（下稱系爭商標，如附圖一所示
    ）。嗣參加人日商．日本水產股份有限公司以系爭商標有違註冊時商標法第三十
    七條第一項第七款規定，引據「日水NISSUI」、「及圖」等商標圖樣（
    下稱據以評定商標，如附圖二所示），主張據以評定商標係參加人首先使用於家
    庭用食品（水產品、冷凍食品等）、業務用食品、產業用食材、飼料、油脂等商
    品之標誌，除分別於日本、美國、英國等多國註冊外，並於我國取得註冊第一八
    一○八八號、第一八六五八三號、第二○四七三一號等商標專用權，對之申請評
    定。案經被告審查，以八十八年八月五日中台評字第八八○二二五號商標評定書
    為系爭商標之註冊應作為無效之處分。原告不服，提起訴願、再訴願，遞遭駁回
    ，遂向本院提起行政訴訟。
二、兩造聲明：
　(一)原告聲明求為判決：
    1.再訴願、訴願決定及原處分均撤銷。
    2.訴訟費用由被告負擔。
　(二)被告聲明求為判決：
    原告之訴駁回，訴訟費用由原告負擔。
  (三)參加人聲明求為判決：
    原告之訴駁回，訴訟費用由原告負擔。
三、兩造之爭點：
    系爭商標與據以評定商標，均以相同之日文「」作為其商標，二者在外
    觀、觀念及讀音上是否有使一般消費者產生混同誤認之虞，構成近似之商標？
    (一)原告主張之理由：
    1.原告榮獲「消費者精賞獎」及「全國優良企業」，符合國際消費者組織聯盟評
      鑑之標準，並且經中華民國跨世紀十大傑出企業金鼎獎選拔為「食品企業」業
      績優異成就傑出，在業界聲望卓著。
    2.按商標圖樣「相同或近似他人同一商品之註冊商標者，不得申請註冊」為商標
      法第三十七條第一項第十二款所規定，惟審認商標是否構成近似，應就圖樣全
      部異時異地通體隔離觀察，視其外觀、佈局、型態等有無引起一般消費者滋生
      混同誤認之虞為斷。倘某一商標圖樣之寓目清楚分明，予人印象明確，不致因
      意念模糊而聯想另一商標並發生不能區辨之情形時，即無近似之可言，業經七
      十一年度判字第四一九號判決明釋在案。
    3.原告進口參加人之原料多年，誠信經營，方法得宜，深獲經銷商及消貿者之信
      賴，惟因日本水產聯合台灣創馨貿易有限公司，涉嫌以授權書取信原告，進而
      獲取原告經銷商資料，攫取行銷網路，已違反商業道德，依商標法第三十七條
      第一項第五款有妨害公共秩序或善良風俗者．請判決評定不成立，以維護商業
      道德之風範。
    4.依商標法第三十七條第一項第八款及第十款規定，該標章事實已為製造或經銷
      共同使用之食品原料由一家專用顯失公允。該商標圖樣相同或近似於同一商品
      「習慣上通用」乃指一般製造、經銷該項商品者共同使用者而言，且祇須在事
      實上可認由此普通使用之習慣為已足，不以數目為標準（參照行政院台五十七
      經字第九二二五號令及司法院二十二年院字第一○○八號解釋。不論商標圖樣
      為文字、圖形、記號或其聯合式，凡屬商品之說明者均屬之。
    5.綜上所論，本款立法意旨在維護同業間公平競爭之商業秩序，若商品習慣上通
      用之標章為一廠商所專用，顯失公允。再者，此二商標圖樣外觀分野明晰，兩
      商標已併存使用多年，各具知名度，原則上不適用第三十七條第一項第七款及
      第十二款之規定，無庸置疑，請判決如原告訴之聲明云云。
　(二)被告主張之理由：
    1.按商標圖樣襲用他人之商標或標章有致公眾誤信之虞者，不得申請註冊，為系
      爭商標註冊時商標法第三十七條第一項第七款所規定，該款之適用，指以不公
      平競爭之目的，非出於自創而抄襲他人已使用之商標或標章申請註冊並有致公
      眾誤信之虞者；所襲用者不以著名商標或標章而使用於同一或類似商品為限，
      復為同法施行細則第三十一條所規定。
    2.查外文「」及「⊙」圖形係參加人首先以之作為商標圖樣使用於水產
      品、冷凍食品、產業用食材、飼料、油脂、健康食品等商品，除於日本、美國
      、英國等多國註冊外，並於我國取得註冊第一八一○八八號、第一八六五八三
      號、第二○四七三一號等商標專用權，據以評定商標於系爭商標八十五年三月
      十八日申請註冊之前，於七十九年之中國新聞、四國新聞及八十二年之中國新
      聞、中日新聞、日本新聞、朝日新聞等日本各大報紙刊登廣告廣為宣傳，鑑於
      我國對日貿易之巨量、國人赴日觀光、商務往來頻繁及資訊傳播發達，且原告
      於八十四年三月十四日起即有進口參加人之原料進行加工，據以評定商標之信
      譽難謂不為原告及一般消費者所佑悉，凡此有參加人檢送之各國商標註冊資料
      、公司簡介、商品型錄、進口資料、報章雜誌廣告資料、往來信函、商業發票
      等證據資料影本可稽。原告以相同之外文「」及「⊙」圖形作為系爭
      商標圖樣主要部分之一申請註冊，指定使用於礦泉水、運動飲料、沙士、仙草
      汁、人蔘飲料、碳酸飲料等商品，有使消費者發生混淆誤認之虞，自有違註冊
      時商標法第三十七條第一項第七款之規定。
    3.原告以系爭商標圖樣與據以評定商標圖樣外觀不同，且系爭商標與據以評定商
      標併存使用多年，各具知名度，無致消費者發生混淆誤認之虞，應無註冊時商
      標法第三十七條第一項第七款之適用云云，惟以原告所檢送之證據資料，或無
      日期標示，或僅為少量之銷售發票，且其日期均在系爭商標申請註冊日之後，
      所訴核不足採。又本件原處分係依註冊時商標法第三十七條第一項第七款規定
      評決系爭商標之註冊應作為無效，所訴參加人違反商業道德，據以評定商標圖
      樣已為食品原料製造或經銷者共同使用，由一家專用顯失公允，有違同條項第
      五款、第八款及第十款之規定一節，核其並未檢附證據資料以實其說，且係另
      案申請評定範疇，實難認為有理由，並予指駁。
    4.綜上論述，被告所為原處分，洵無違誤，請判決駁回原告之訴等語。
  (三)參加人主張之理由：
    1.系爭商標該當註冊時商標法第三十七條第一項第七款規定之不得註冊之事由：
      按系爭商標註冊時商標法第三十七條第一項第七款規定：「商標圖樣有左列情
      形之一者，不得申請註冊：．．．七、襲用他人之商標或標章有致公眾誤信之
      虞者」。另商標法施行細則第三十一條規定「商標法第三十七條第一項第七款
      之適用，指以不公平競爭之目的，非出於自創而抄襲他人已使用之商標或標章
      申請註冊並有致公眾誤信之虞者；所襲用者不以著名商標或標章而使用於同一
      或類似商品為限」。而商標圖樣上之外文，有一單字相同或主要部分相同或相
      似，有混同誤認之虞者，為外觀近似，此為行政院七十四年十月二日核定修正
      之商標近似審查基準第二─（八）項所明示。
    2.系爭商標襲用參加人之據以評定商標：
      (1)原告曾購買參加人之商品，未得同意竟私自竊取襲用據以評定商標：
        原告自認早自西元一九九五年三月起即陸續透過貿易代理商進口參加人之
          ＤＨＡ魚油作為原料，進行加工，製成產品販售，足以證明原告早即知悉
          據以評定之商標係參加人使用之著名商標。
        詎料原告竟不思自創商標，而以與參加人精心設計之商標完全相同之「⊙
          」作為系爭商標之主要部分，並指定使用於與參加人產製商品近
          似之礦泉水、運動飲料、沙士、靈芝飲料、仙草汁、胚芽飲料、枸杞飲料
          、冬蟲夏草飲料、人參飲料等相關食品商品上，其意圖漁目混珠剽竊參加
          人商標商譽之不法居心，實昭然若揭。
      (2)系爭商標無論於外觀、觀念、讀音上，與參加人據以評定之商標皆構成極度
        近似，將招致公眾誤信：
        雖然原告辯稱「商標有中文字樣，與參加人之商標不一樣」云云。
        惟查系爭商標，其商標圖樣上之主要部分「⊙」，與參加人據以
          評定之「」商標，兩者之「」圖樣完全一致，且其發音
          又與參加人據以評定之「」、「NISSUI」、「日水NISSUI」相同
          ，另外系爭商標之「⊙」圖樣亦與參加人之「⊙」商標圖樣，亦即參加人
          之企業識別標誌完全相同，此有參加人據以評定商標之整理表格可稽。而
          「NISSUI」與「」二者均不僅代表參加人信譽之商標，且分別為
          參加人公司簡稱「日水」之英文與日文表示，無論於外觀、觀念、讀音上
          ，系爭商標之主要部分，與參加人據以評定之商標皆構成相同或近似，職
          是，二商標於實際交易市場上實極易致一般消費者混同誤認，應屬近似之
          商標無疑。
        因此原告系爭商標中抄襲盜用參加人之著名「」商標文字，顯將
          使消費者混淆誤認其商品為參加人之高品質商品，已該當註冊時商標法第
          三十七條第一項第七款之構成要件，即以不公平競爭之方法抄襲參加人已
          使用之商標造成公眾混淆誤信。
    3.參加人之據以評定商標為國內、外之著名商標：
      (1)參加人之據以評定商標為世界性著名商標：
        參加人自西元一九一一年創業至今八十餘年，其中最負盛名者為從魚油中研
        發出高度不飽和脂肪酸ＤＨＡ及ＥＰＡ，而製造出廣受世界消費者愛用之各
        種健康食品。同時，參加人於日本之水產業界亦一直立於領導之地位，其早
        先以生產家庭用食品（水產品、冷凍食品等）、業務用食品、產業用食材、
        飼料、油脂等為主，之後更秉持著「不僅止提供〝食〞，而是要提供〝美〞
        與〝健康〞的〝食〞」此一原則，於西元一九二○年，成立了日本民間的第
        一所研究所「Nissui中央研究所」（Nissui Central Research Laboratory
        ），藉由活用水產化學、食品衛生、微生物學、食品科學、調理科學、人機
        工程學等各領域學科之基礎，來針對海洋與農業產品進行加工、研究，而製
        造出各種健康食品，此有參加人之公司簡介資料可稽。此外，參加人之據以
        評定商標所表彰之商品除了在其日本本國市場上擁有良好的知名度外，更透
        過歐、亞等各地分公司，將標有「」、「NISSUI」商標商品輸出包
        含台灣地區在內之世界各國，此有參加人據以評定商標世界各國註冊資料及
        其一覽表以及日本有名商標集可稽。
      (2)參加人之據以評定商標早於民國七十一年起即陸續在我國取得註冊商標專用
        權：
        按參加人之據以評定商標乃其公司英文名稱之特取部分，且早已使用於各種
        食品類相關商品，為保障商標權益，除了在日本、美國、英國等世界各國獲
        准申請註冊外，亦早於民國七十一年起陸續在我國取得註冊商標專用權，此
        有參加人據以評定商標於我國註冊之資料。
      (3)據以評定商標依下列使用證據足認在我國已廣為相關事業及消費者屬普遍認
        知之著名商標：
        使用參加人之「」、「NISSUI」商標之商品大量銷售我國市場，
          此有參加人進口我國之商品進口資料影本以及販賣實績及廣告資料、廣告
          費用一覽表。
        同時為了讓相關業者及消費者對其產品有所認識，更印製了各種產品型錄
          以及公司簡介加以宣傳，此有參加人商品型錄，參加人公司簡介。
        參加人業績每年均呈穩定之成長，分支機構亦遍佈世界各地，分別於紐西
          蘭、中國大陸、泰國等設有營業處所，且於北美、南美、紐西蘭亦分別有
          六處附屬公司，加上其於日本本國之五十三處營業所，構成一完整之物流
          網，商品或服務銷售據點遍及世界各國，此有參加人公司簡介可稽。
        參加人之「」、「NISSUI」商標所表彰之商品除了在其日本本國
          市場上擁有良好的知名度外，更透過歐、亞等各地分公司，將標有「
          」、「NISSUI」商標商品輸出包含台灣地區在內之世界各國，此有參
          加人「」、「NISSUI」商標世界各國註冊資料及其一覽表以及日
          本有名商標集可稽。
        參加人之「」、「NISSUI」商標早於民國七十一年起即陸續在我
          國取得註冊商標專用權。
      (4)承前所述，系爭商標與參加人之商標，無論在外觀、讀音或觀念方面，均構
        成近似，又指定在相同或近似之商品上，在國內屬於相同之消費市場，明顯
        將使消費者產生混淆誤認。而參加人據以評定之著名「」、「
        NISSUI」商標，早在原告系爭商標申請註冊前，於健康食品相關產品業務中
        即已擁有相當高的知名度，一般消費者見此商標或與之類似的商標圖樣時，
        極易與參加人之商標商品產生聯想，而造成公眾之混淆誤認，是以依商標法
        之規定，系爭商標應不得申請註冊。
      (5)綜上所述，參加人之「」、「NISSUI」商標依客觀證據足認在我國
        已廣為相關事業及消費者所普遍認知，屬於商標法施行細則第三十一條第一
        項及在我國為著名商標，此亦分別經鈞院於八十九年度訴字第四○九五號及
        八十九年度訴字第四○六八號判決，以及被告即商標主管機關於中台異字第
        八七○三六六號異議審定書中肯定在案。
    4.系爭商標與參加人之商標指定使用在類似之相關食品商品：
      (1)原告雖辯稱「系爭商標註冊之商品類別與參加人與據以評定之商品類別不同
        ，因此不會互相混淆」云云。
      (2)惟按系爭商標註冊時商標法第三十七條第一項第七款及施行細則之規定，所
        謂「襲用他人之商標或標章有致公眾誤信之虞者」，係指非出自自創而抄襲
        他人已使用之商標或標章，有使一般消費者誤信其所表彰之商品來源或產銷
        主體而購買之虞，且不以被襲用者使用於同一或類似商品為限。規範之行為
        著重在以不公平競爭之目的抄襲他人已使用之商標，因此商標使用之商品類
        別並不以相同或近似為必要。
      (3)更何況參加人之商標均指定使用在食品類相關之健康食品、家庭食品等商品
        ，與原告系爭商標指定使用在礦泉水、運動飲料、沙士、靈芝飲料、仙草汁
        、胚芽飲料、枸杞飲料、冬蟲夏草飲料、人參飲料等飲料商品，係屬類似相
        關聯之商品內容，將嚴重造成一般消費大眾之混淆誤認。
    5.參加人從未授權原告使用「NISSUI」商標：
      (1)原告雖辯稱「曾經是參加人在台灣之代理商，系爭商標中所使用之「
        」字樣曾經過參加人之同意。因為後來與參加人的關係惡化，因此才被異
        議。這有委託書可證」云云。
      (2)惟查原告所提出之「委託書」，其內容根本看不出參加人有委託或授權給原
        告使用「」、「NISSUI」這個商標。參加人從未曾同意或授權原告
        使用參加人之「」、「NISSUI」這個商標，原告所述經過參加人之
        同意云云，根本不是事實。
      (3)縱使如原告所述「曾獲得參加人之商標授權」云云，惟其商標之權利依法還
        是歸屬於參加人，原告將其直接拿來註冊，亦為違反商標法之違法行為。
    6.按原告襲用參加人著名之據以評定商標，消費者難免誤以其商品與參加人著名
      商標之商品出自同源而受騙，以致於購得非其所期待中之物品而受害，誠有違
      商標制度保護消費者之立法精神，因此原告系爭商標惡意抄襲模仿參加人之著
      名商標，顯已違反註冊時商標法第三十七條第一項第七款之規定，為保護我國
      合法之公平交易秩序，杜絕仿冒之歪風，請判決駁回原告之訴等語。
　　理  由
一、按商標圖樣襲用他人之商標或標章有致公眾誤信之虞者，不得申請註冊，為本件
    商標註冊時商標法第三十七條第一項第七款所明定。所謂「襲用他人之商標或標
    章有致公眾誤信之虞者」，係指商標本身相同或近似於他人之商標或標章，有使
    一般消費者誤信其所表彰之商品來源或產銷主體而購買之虞而言。又本款之適用
    係指以不公平競爭之目的，非出於自創而抄襲他人已使用之商標或標章申請註冊
    並有致公眾誤信之虞者；所襲用者不以著名商標或標章而使用於同一或類似商品
    為限，復為同法施行細則第三十一條所明定。本件原告於八十五年三月十八日以
    系爭商標，指定使用於商品及服務分類表第三十二類之礦泉水、運動飲料、沙士
    、黃精飲料、靈芝飲料、仙草汁、紫蘇飲料、胚芽飲料、枸杞飲料、羅漢果飲料
    、冬蟲夏草飲料、人參飲料、青草飲料、刺五加飲料、碳酸飲料商品，向被告機
    關申請註冊，准列為審定第七五○四三二號商標。嗣參加人主張據以評定商標係
    參加人首先使用於家庭用食品（水產品、冷凍食品等）、業務用食品、產業用食
    材、飼料、油脂等商品之標誌，除分別於日本、美國、英國等多國註冊外，並於
    我國取得註冊第一八一○八八號、第一八六五八三號、第二○四七三一號等商標
    專用權，系爭商標之日文與之完全相同，認系爭商標有違註冊時商標法第三十七
    條第一項第七款規定，對之申請評定。案經被告審查，為系爭商標之註冊應作為
    無效之處分等情。原告不服，循序提起本件行政訴訟。是本件爭執之要點在於系
    爭商標是否襲用據以評定商標，有致公眾誤信之虞？
二、經查系爭商標圖樣上之主要部分「」，與參加人據以評定之「
    」商標，兩者之「」之日文完全一致，查參加人據以評定之商標「
    」、「NISSUI」、「日水NISSUI」，均不僅代表參加人信譽之商標，且分別
    為參加人公司簡稱「日水」之英文與日文表示，是無論於外觀﹑觀念﹑讀音上，
    系爭商標之上「」，與參加人據以評定之商標皆構成近似，職是，一般
    消費者於異時異地隔離觀察或連貫唱呼之際，二商標於實際交易市場上實足致混
    同誤認之虞，應為近似之商標無疑。原告主張商標有中文字樣及圖樣，與參加人
    之商標不一樣云云，自非可採。次查參加人之「」商標在健康食品、家
    庭食品等相關商品業務，於民國七十一年起即在我國取得註冊商標專用權，此有
    參加人於我國取得註冊第一八一○八八號、第一八六五八三號、第二○四七三一
    號等商標註冊證影本可按。並分別於日本、美國、英國等世界多國獲准註冊，亦
    有「」商標世界各國註冊資料影本及其註冊一覽表乙份可查。另據以評
    定之「」商標商品於系爭商標申請註冊日（八十五年三月十八日）前，
    已於中國新聞、中日新聞等日本之各大報紙刊登廣告廣為宣傳，且原告於系爭商
    標申請註冊日前，即有透過代理商進口參加人魚油商品之原料在我國市場銷售之
    情事，該商標所表彰商品之信譽及品質難謂不為一般消費者所知悉，凡此有參加
    人所檢送之各國註冊證及註冊一覽表、公司簡介、商品型錄、進口資料、行銷發
    票、往來書信等證據資料影本附卷可稽。原告早自一九九五年三月起即陸續透過
    貿易代理商進口參加人之ＤＨＡ魚油作為原料，進行加工，製成產品販售，此為
    原告所不爭之事實，足證原告早即知悉參加人據以評定之「」商標係參
    加人使用之商標，系爭商標申請註冊之前，參加人據以評定商標既已先使用行銷
    ，從而原告遲於其後始以近似之外文「」作為本件註冊第七五○四三二
    號系爭商標圖樣主要部分之一申請註冊，指定使用於礦泉水、運動飲料、沙士、
    黃精飲料、靈芝飲料、仙草汁、紫蘇飲料、胚芽飲料、枸杞飲料、羅漢果飲料、
    冬蟲夏草飲料、人參飲料、青草飲料、刺五加飲料、碳酸飲料等商品，衡酌一般
    客觀事實，要難謂無以不公平競爭之目的襲用他人已使用之標章申請註冊，並有
    使一般消費者對其所表彰之商品來源或產製主體與申請人產生聯想而致混淆誤信
    誤購之虞，自有首揭法條規定之適用。原告謂系爭商標圖樣與據以評定商標圖樣
    外觀不同，且已併存使用多年，各具知名度，無致消費者發生混淆誤認之虞云云
    ，顯非可採。
三、原告於民國八十五年以系爭商標申請註冊，經參加人於八十七年就系爭商標提起
    商標評定撤銷，此期間僅兩年，且原告所提其曾獲得我國之「全國優良企業」、
    「消費者精賞獎」等獎項，其獲得之時間為民國八十八年，均在參加人八十七年
    就其系爭商標提起評定之後，足見原告以曾獲上開獎項為由，主張與參加人之據
    以評定商標構成併存商標云云，並非可採。
四、從而，被告依首揭規定，為系爭第七五○四三二號「超力 OCT及圖」商
    標之註冊應作為無效之處分，並無不合，一再訴願決定遞予駁回，亦稱妥適。原
    告徒執前詞，訴請撤銷，為無理由，應予駁回。
據上論結，本件原告之訴為無理由，爰依行政訴訟法第九十八條第三項前段，判決如
主文。
中　　華　　民　　國　　　九十一　　年　　　二　　　　月　　　六　　　　日
                          臺 北 高 等 行 政 法 院   第 一 庭
                                         審 判 長 法  官　鄭忠仁
                                                  法  官　楊莉莉
                                                  法  官　林金本
右為正本係照原本作成。
如不服本判決，應於送達後二十日內，向本院提出上訴狀並表明上訴理由，如於本判
決宣示後送達前提起上訴者，應於判決送達後二十日內補提上訴理由書（須按他造人
數附繕本）。
中　　華　　民　　國　　　九十一　　年　　　二　　　　月　　　六　　　　日
            　　　　　　　　　　　　　　    　    書記官  簡信滇
